【裁判字號】    97,簡上,33
【裁判日期】    980731
【裁判案由】    拆屋還地
【裁判全文】
臺灣宜蘭地方法院民事判決              97年度簡上字第33號
上  訴  人  乙○○○
訴訟代理人  屠啟文律師
被上訴  人  甲○○
上列當事人間請求拆屋還地事件，上訴人對於民國97年8 月13日
本院宜蘭簡易庭96年度宜簡字第251 號第一審判決提起上訴，本
院於98年7月13日言詞辯論終結，判決如下：
    主      文
上訴駁回。
第二審訴訟費用新台幣壹仟伍佰元由上訴人負擔。
    事實及理由
一、被上訴人起訴主張：
    坐落宜蘭縣員山鄉○○段806 地號土地原被上訴人與其他共
    有人所共有，嗣系爭土地經法院判決分割（即鈞院95年度宜
    簡字第179 號分割共有物事件），而由被上訴人取得如附圖
    編號丁（面積50.83 平方公尺）所示之土地。又前開土地上
    乃坐落有上訴人所有門牌號碼為宜蘭縣員山鄉○○路416 號
    之未辦保存登記建物（即附圖編號F2所示面積38.48 平方公
    尺之地上物），前開建物於興建之初，並未獲當時土地全體
    共有人之同意，無權占有系爭土地多年。為此，依民法第76
    7 條之法律關係，請求上訴人應將前開建物如附圖編號F2所
    示部分拆除，並將占用之土地返還予被上訴人等語。
二、上訴人則以：
(一)系爭員山鄉○○段806 地號土地，重測前原為員山鄉○○段
    新城小段126-42地號土地，該地號乃係80年1 月18日分割自
    同小段126-2 地號。69年間，重測即分割前之員山鄉○○段
    新城小段126-2 地號之地主，曾以該土地全部與訴外人即建
    商王國棟簽訂合建契約做為建築基地。而系爭建物即為前開
    合建物，係上訴人於69年間向王國棟購買其與地主合建之預
    售屋，因興建過程中建商倒閉，經上訴人向鄉公所陳情，鄉
    公所遂同意由上訴人自行續建，嗣於75年間完工並編定門牌
    。而依最高法院86年台上字第98號裁判意旨：「如基地之所
    有權人曾書立土地使用同意書，概括同意他人在其基地上建
    築房屋，其間雖無地上權之設定，除特別情事外，自應推定
    其於書立同意書之時，即默許日後取得房屋所有權之人或占
    有人，以使用房屋之目的使用該土地」。是上訴人所有系爭
    房屋，既屬建商王國棟於69年間與系爭土地地主合建房屋中
    之乙棟，縱王國棟非系爭房屋基地所有權人或共有人之一，
    而無權處分系爭土地，惟由於王國棟係得土地共有人全體之
    同意而取得建造執照並興建系爭房屋，則上訴人其後自王國
    棟處取得系爭房屋之建築權利，並於75年間基於所有之意思
    自行僱工興建系爭房屋完成，自應認上訴人與系爭土地所有
    人間即存有默示之使用借貸關係，乃屬有權占用。
(二)被上訴人雖否認其前手胡水生於69年間有同意參與前揭合建
    案之情事存在，然依鈞院72年度訴字第293 號民事之判決內
    容，足認該案被告之一即地主胡水生於審理程序中已明確陳
    述「提供系爭（包括126-2地號土地）與同案被告王國棟合
    作興建房屋」等語，並提出「合建契約書、分割實測圖、切
    結書」等書證為據，可證胡水生確有同意參與合建。是上訴
    人基於系爭土地全體共有人（包括胡水生）之默許，自71年
    間即使用系爭房屋迄今，而被上訴人嗣於79年間向胡水生買
    受系爭土地應有部分時，既已明知土地上有系爭房屋之存在
    ，且無特別情事可認當事人間之真意無基地之使用，依最高
    法院86年度台上字第3181號判決意旨，即應推斷被上訴人默
    許上訴人繼續使用土地，其起訴請求上訴人拆屋還地，除有
    悖於兩造間之使用借貸關係外，亦有為誠信而有權利濫用之
    嫌等語，資為抗辯。
三、本件原審對於被上訴人之請求，判決被上訴人全部勝訴，上
    訴人聲明不服，求為廢棄原判決，並判決駁回被上訴人於原
    審之訴及假執行之聲請；被上訴人則求為判決駁回上訴。
四、兩造不爭執之事實：
(一)坐落宜蘭縣員山鄉○○段806 地號（重測前係員山鄉○○段
    新城小段126之42地號土地，乃為80年間分割自同小段126之
    2 地號）土地，原為訴外人所共有，嗣地主胡水生即前開土
    地共有人之一，於79年間以買賣為由將其所持有該土地之所
    有權應有部分移轉登記予被上訴人甲○○。
(二)前開806地號土地嗣經本院95年度宜簡字第179號分割共有物
    事件判決分割，由被上訴人分得如附圖編號丁所示面積50.8
    3平方公尺之土地。
(三)被上訴人前揭分得土地上，坐落有門牌號碼為宜蘭縣員山鄉
    ○○路416號之未辦保存登記建物（即附圖編號F2所示面積3
    8.48平方公尺之地上物），該建物為上訴人所有。
五、得心證之理由：
    本件兩造爭執之處，經行爭點程序確認為：被上訴人訴請上
    訴人拆屋還地是否有理由？亦即：（一）兩造間有無上訴人
    所主張之使用借貸關係存在？（二）如無前開關係存在，被
    上訴人依所有權的法律關係訴請上訴人拆屋還地，是否構成
    違反誠信原則及權利濫用？茲審酌如下：
(一)兩造間有無上訴人所主張之使用借貸關係存在？
１、按所有人對於無權占有或侵奪其所有物者，得請求返還之，
    對於妨害其所有權者，得請求除去之，民法第767 條前段、
    中段分別定有明文。而以無權占有為原因，請求返還所有物
    之訴，被告倘係以「非無權占有」資為抗辯者，原告就被告
    無權占有之事實，並不負舉證責任。換言之，被告應就其取
    得占有係有正當權源之事實，舉證證明；倘被告不能證明其
    占有權源，自應認原告之請求為有理由。查坐落宜蘭縣員山
    鄉○○段806 地號土地原被上訴人與其他共有人所共有，嗣
    系爭土地經法院判決分割（即本院95年度宜簡字第179 號分
    割共有物事件），而由被上訴人取得如附圖編號丁（面積50
    .83 平方公尺）所示之土地確定。又前開被上訴人分得土地
    上坐落有上訴人所有門牌號碼為宜蘭縣員山鄉○○路416 號
    之未辦保存登記建物（即附圖編號F2所示面積38.48 平方公
    尺之地上物）之事實，乃為兩造所不爭執，堪信屬實。則上
    訴人對於其占用系爭土地，乃有法律上之正當權源，自應依
    法負舉證之責。
２、查上訴人主張其為有權占用，無非係以：系爭806 地號土地
    於重測及分割前，原屬員山鄉○○段新城小段126-2 地號土
    地之一部，該土地共有人全體（含上訴人之前手胡水生）於
    69年間曾以該土地全部與訴外人即建商王國棟簽訂合建契約
    做為建築基地。上訴人所有系爭房屋，乃屬王國棟與地主合
    建房屋中之乙棟，興建過程中建商倒閉，經上訴人向鄉公所
    陳情，鄉公所遂同意由上訴人自行續建，嗣於75年間完工並
    編定門牌。縱王國棟非系爭房屋基地所有權人或共有人之一
    ，而無權處分系爭土地，惟由於王國棟係得土地共有人全體
    之同意而取得建造執照並興建系爭房屋，上訴人其後自王國
    棟處取得系爭房屋之建築權利，並於75年間基於所有之意思
    自行僱工興建系爭房屋完成，依最高法院86年台上字第98號
    裁判意旨，應認上訴人與系爭土地所有人間有默示使用借貸
    關係之存在等詞為其論據，並提出其與訴外人王國棟所簽訂
    之委託代建房屋契約書、宜蘭縣員山鄉公所實施區域計畫非
    都市土地使用編定地區建築物完工證明書、員山鄉戶政事務
    所門牌證明書、本院72年度訴字第293 號民事判決影本等件
    為證。
３、然查，按當事人於訴訟上所為之自認，於辯論主義所行之範
    圍內有拘束當事人及法院之效力，法院應認其自認之事實為
    真，以之為裁判之基礎，在未經自認人合法撤銷其自認前，
    法院不得為與自認之事實相反之認定。而自認之撤銷，自認
    人除應向法院為撤銷其自認之表示外，尚須舉證證明其自認
    與事實不符，或經他造同意者，始得為之，此觀諸民事訴訟
    法第279條規定自明。本件上訴人主張：系爭806地號土地於
    重測及分割前，原屬員山鄉○○段新城小段126-2 地號土地
    之一部，該土地共有人全體（含上訴人之前手胡水生）於69
    年間曾以該土地全部與訴外人即建商王國棟簽訂合建契約做
    為建築基地之事實，乃為被上訴人所否認，並以其前手胡水
    生並未參與上揭合建案等詞置辯，復於98年1 月14日準備程
    序中聲明「請求上訴人確認是否對於訴外人胡水生、胡樹溪
    沒有參與合建之事實有無爭執」，經上訴人訴訟代理人當庭
    陳明對於「胡水生沒有參加合建沒有爭執」等語綦詳，而構
    成自認在案（詳二審卷第66頁）。嗣上訴人其後更異其詞為
    上述主張，並聲明撤銷該自認，然此並未獲被上訴人之同意
    ，則依前開說明，上訴人自應舉證證明其自認與事實不符，
    始生效力。惟查，上訴人主張前情，僅據其提出本院72年度
    訴字第293號民事判決影本為據（詳二審卷第77至87頁），
    並謂依前開判決內容足認該案被告之一即地主胡水生於審理
    程序中已明確陳述「提供系爭（包括126-2 地號土地）與同
    案被告王國棟合作興建房屋」等語，並提出「合建契約書、
    分割實測圖、切結書」等書證為據，可證胡水生確有同意參
    與合建云云。惟前開案件乃為上訴人及訴外人吳克由等人共
    同擔任原告，以建商王國棟及土地共有人等11人為對造提起
    請求履行契約之訴訟，其中被上訴人之前手胡水生乃身兼被
    告及訴外人「胡黎阿、胡樹溪」之共同訴訟代理人。而依
    該案判決「事實欄」當事人陳述之記載方式，乃將地主即同
    案被告「胡金章、胡阿秀、胡金番、胡溪源、范張阿兔、范
    木發、胡黎阿、胡樹溪、胡水生、胡志清」等10人陳述，
    彙整於同項次中綜合記載，已難排除其內容有無擇要略載之
    可能性，亦即該案人數眾多，且無共同委任訴訟代理人之情
    事，依理被告於審理過程中均會分別陳述，由於胡水生身兼
    被告及訴外人「胡黎阿、胡樹溪」之共同訴訟代理人，其
    陳述內容是否兼及3 人或有所區分而未經詳載，僅由上述判
    決記載內容，已難遽認。況依被告證據欄之記載，「胡黎阿
    、胡樹溪、胡水生」等3人僅共提出合建契約「2份」而非
    3份，核與被上訴人主張僅「胡黎阿、胡樹溪」2人參與合
    建，另「胡水生」部分則未參與乙節尚屬相符，且衡情非無
    可能，是上訴人僅以「胡黎阿、胡水生」同戶，可能為夫
    妻，因此共簽乙份云云，僅為個人臆測之詞，乃乏佐證，是
    本件既無該案卷證資料為佐，單憑判決摘要之記載內容，尚
    難使法院獲致蓋然之心證，而肯認上訴人已盡舉證之責，並
    為有利之認定。甚者，前開判決於原審中早經上訴人提出附
    卷（詳原審卷第93至102頁)，本案上訴後，上訴人訴訟代理
    人猶為前開自認，益證僅憑前揭判決記載之內容，實無從明
    確證明系爭全部地主均有參與合建該事實之真正。從而，上
    訴人嗣後所為之撤銷自認，依法應不生效力，本院仍應採認
    被上訴人之前手胡水生並未參與上述合建案乙節為裁判之基
    礎。是上訴人據前情，而謂王國棟係得土地共有人全體之同
    意而取得建造執照並興建系爭房屋，上訴人其後自王國棟處
    取得系爭房屋之建築權利，並於75年間基於所有之意思自行
    僱工興建系爭房屋完成，依最高法院86年台上字第98號裁判
    意旨，應認上訴人與系爭土地所有人間有默示使用借貸關係
    之存在等詞，即難認屬有據。
４、況退步言之，縱認上訴人前述全部地主均有同意參與合建乙
    節為真正，然其亦不否興建過程建商倒閉，系爭建物尚未興
    建完成達遮風避雨之程度，而由其「自行」僱工完成興建，
    原始起造取得建物所有權，其續予興建顯未得原建商或地主
    之同意，何以得承受原建商王國棟與地主間關於使用土地同
    意之效力，亦未據其詳述依據及舉證以實其說，已難遽採。
    是上訴人縱取得系爭建物之事實上處分權，並提出前開完工
    證明書為佐，然完工證明書僅係未實施建築管理區域，主管
    機關所核發合法建物之證明文件而已，對於系爭房屋使用系
    爭土地之權源無涉，此觀諸該證明書備註欄亦載：「建築物
    之結構安全及基地使用權由起造人自行負責」即明。至上訴
    人與訴外人王國棟之委託代建房屋契約書，及王國棟與系爭
    土地共有人間之合建契約，渠等性質上均屬債權契約，基於
    債之相對性，縱使王國棟於69年間獲得原地主同意得使用系
    爭土地興建房屋出售，但被上訴人目前乃為系爭分得部分之
    單獨所有人，上開債權性質之合建契約或委託代建房屋契約
    書，均無法對抗屬第三人之被上訴人，故上訴人此部分主張
    ，亦無足採。
(二)被上訴人依所有權的法律關係，訴請上訴人拆屋還地，是否
    構成違反誠信原則及權利濫用？
    按行使權利不得以損害他人為主要目的，民法第148 條固定
    有明文。惟權利之行使，是否以損害他人為主要目的，應以
    權利人因權利行使所能取得之利益，與他人及國家社會因其
    權利行使所受之損失比較衡量以定之。倘其權利之行使，自
    己所得之利益極少，而他人及國家社會所受之損失甚大者，
    則可視為以損害他人為主要目的（最高法院71年台上字第73
    7 號判例意旨參照）。又上開規定，其真意係在限制權利人
    行使權利，專以損害他人為主要目的，苟權利人行使權利非
    專以損害他人為主要目的，縱使他人喪失利益，亦無該條之
    適用。查上訴人主張被上訴人在79年時，就已知悉系爭房屋
    存在於土地上之情事，卻在97年間才訴請拆屋還地，此舉有
    違誠信，並構成權利濫用，自非法之所許云云。然此為被上
    訴人所否認，並表示伊從79年的時候就已經與上訴人協調到
    現在，當初地主胡水生沒有參與合建，上訴人先前也沒有爭
    執，原審判決並無違誤，且系爭土地是經法院判決分割給伊
    的，伊請求上訴人拆屋還地並沒有違反誠信及權利濫用，上
    訴人是無權占有。至其長期未涉訟，是基於好意希望能跟上
    訴人私下協調解決未果，不得以始提出本件訴訟等語，衡情
    尚非無據。況所有權人是否依法行使權利，積極訴請拆屋還
    地而提起訴訟，乃取決於個人之法律知識及對權益維護之態
    等故，尚難以土地有長期遭無權占用之實，而所有權人任令
    不提起訴訟索求，即謂其嗣後依法為維護所有權之圓滿行使
    ，而訴請拆屋還地，即構成權利濫用。次按，主張信賴保護
    者，除須有權利外觀之信賴基礎存在外，更須主張信賴保護
    者已生信賴之表現行為，始足相當。查上訴人是向訴外人王
    國棟買受系爭房地，當初王國棟是建商，並於地主談妥合建
    ，談妥合建之後才出售給上訴人，後來建商倒閉，地主把土
    地收回，其後被上訴人買受部分土地所有權應有部分而成為
    共有人之一，因法院判決分割，而由被上訴人分得系爭建物
    坐落之土地。依王國棟前與系爭土地共有人間所成立之合建
    契約關係，雙方係約定由王國棟負責含系爭地號在內之土地
    上興建房屋，於峻工並辦理完工證明後，始依約將土地共有
    人應分得之房屋辦理過戶交由地主，剩餘房屋則由王國棟分
    得出售，地主在掌管房屋以前應將給建商王國棟之土地，轉
    移給其指定之人，嗣後王國棟因故未能依約履行，此事實有
    本院72年度訴字第293 號民事判決可佐。則由上情觀之，系
    爭土地共有人之所以同意王國棟使用系爭土地，係因該合建
    目的（即分配建物）而生，該契約既因王國棟無法履約，而
    陷於債務不履行之狀態，王國棟得否繼續使用土地已非無疑
    。而上訴人明知建商倒閉，地主欲將土地收回，仍自行接手
    續以興建完工，並於75年間向該管單位取得完工證明後使用
    至今，非屬有權占用，洵堪認定。是此據此主張被上訴人訴
    請拆屋還地，有違誠信云云，亦無足採。
(三)綜上所述，上訴人未能舉證證明其占用系爭土地，乃有法律
    上之正當權源存在，則被上訴人依民法第767 條之規定，請
    求上訴人應將坐落宜蘭縣員山鄉○○段806 地號土地上之門
    牌號碼為宜蘭縣員山鄉○○路416 號房屋如附圖編號F2部分
    （面積：38.48 平方公尺）拆除，並將占用之土地返還被上
    訴人，為有理由，原審予以判准，核無不合，上訴論旨指摘
    原判決不當，求為廢棄改判，為無理由，應予駁回。
五、本件事證已臻明確，兩造其餘攻擊、防禦方法及舉證，經核
    與判決結果無影響，爰不逐一論列，附此敘明。
六、據上論結，本件上訴為無理由，依民事訴訟法第436條之1第
    3項、第449條第1項、第78條，判決如主文。
中    華    民    國    98    年    7     月    31    日
                  臺灣宜蘭地方法院民事庭
                      審判長  楊麗秋
                      法  官  郭淑珍
                      法  官  林翠華
正本係照原本作成
本判決不得上訴
中    華    民    國    98    年    8     月    3     日
                      書記官  林秀麗
裁判費計算書：
┌────────┬────────┬────────┐
│   項      目   │金  額（新台幣）│   備    註     │
├────────┼────────┼────────┤
│ 第二審裁判費   │     1,500元    │上訴人於97年8月 │
│                │                │29日繳納。      │
└────────┴────────┴────────┘


司法院資訊處製作；財團法人民間司法改革基金會備份。
